臺灣臺北地方法院民事判決　　　　　　　　　　　　　九十三年度訴字第七二六號
　　原　　　告　乙○○
　　被　　　告　丙○○
　　訴訟代理人　王盈智律師
　　複　代理人　丁○○
　　被　　　告　甲○○　　住台北市○○○路○段三九一巷二０弄七六號（
右當事人間侵權行為損害賠償事件，本院於民國九十三年九月十六日辯論終結，判決
如左：
    主  文
壹、被告應給付原告新台幣陸拾捌萬元，及自民國九十二年二月十八日起至清償日止
    ，按年息百分之五計算之利息。
貳、原告其餘之訴駁回。
、訴訟費用由被告負擔十分之九，餘由原告負擔。
肆、本判決原告勝訴部分，於原告以新台幣貳拾萬元供擔保後，得假執行。但被告丙○○、甲○○以新臺幣陸拾捌萬元為原告供擔保，得免為假執行。
伍、原告其餘假執行之聲請駁回。
        事  實  及  理  由
壹、原告主張：（一至四見四七至五一、第七三至七四頁，五見第八三、八四頁）
一、民國八十九年十月間，原告應徵「兆元行」（被告丙○○登記為負責人）職員後
    ，由甲○○對其上課並聲稱可以電話下單給澳門「東方先鋒公司」從事高利潤之
    歐元、英鎊、日圓及瑞士法郎四種外匯保證金交易，或由客戶直接委託兆元行內
    之營業員代為下單操作，或二者搭配操作交易單位以「口」計算，每口合約，即
    市交易保證金需美金一千元，過市交易保證金需美金一千五百元；兆元行則提供
    場所設備、相關外匯資訊及投資外幣保證金交易之諮詢，且外匯保證金交易可以
    高獲利、低風險。被告二人鼓吹慫恿原告加入成為兆元行之客戶，與東方先鋒公
    司簽訂契約，致原告誤信買賣外匯保證金將有厚利可圖，並誤信可於兆元行內進
    行外匯保證金交易，遂於八十九年十月二十四日自彰化銀行忠孝東路分行匯款美
    金二萬元─相當新台幣（以下未註明貨幣單位者，均係新台幣）六十八萬元，至
    澳門「東方先鋒公司」之澳門銀行帳戶內（帳號：00－000000－000
    號），嗣後原告發現被告並未實際從事外匯保證金交易，並察覺上開外匯保證金
    遭被告等人擅自下單，造成外匯保證金不斷虧損，於八十九年十一月中旬要求終
    止合約並取回投資款，甲○○等人以交易口數未達契約規定竟置之不理，拒絕返
    還美金二萬元。此經台北地方法院及高等法院刑事判決認定。
二、被告丙○○抗辯雖係兆元行負責人，關於兆元行實際業務、人事、財務之操並不
    熟悉，經營是由被告甲○○負責，自己從未過問亦不知情，亦無替客戶逕行下單
    之情事云云：
    惟查，法務部調查局台北市調查處人員對兆元行實施搜索，同日（九十年三月二
    十七日）即對丙○○製作筆錄，葉君當時對於兆元行如何登報徵才、如何遊說應
    徵人員與澳門東方先鋒公司訂約、匯款至何處、及如何下單、退佣等從事外匯保
    證金業務之相關細節，均能交待甚明。對於調查人員提示當天所扣押之物，均能
    即刻辨明並說明其用途，且其陳述內容核與證人乙○○、潘育英及桂家珍於刑案
    證詞大致相符，足證葉君對於兆元行之運作情形早有瞭解，其既任兆元行負責人
    ，自與被告等人有犯意聯絡。是其辯稱伊在調查局之供述內容均係甲○○所教導
    云云，顯係卸責之詞，不足採信。
三、甲○○所稱東方先鋒公司，事實上並不存在，且無任何實際從事外幣交易等商業
    活動之相關跡象，是甲○○辯稱伊係受東方先鋒公司委託，以兆元行名義仲介客
    戶向東方先鋒公司下單買賣外幣等詞，均屬不實，從而甲○○要求乙○○等人與
    東方先鋒公司簽約，並匯款至東方先鋒公司上開匯豐銀行帳戶內，澳門東方先鋒
    公司即會依渠等下單情形代為買賣外幣乙節，自亦屬虛偽，而屬於其詐術施用之
    方法甚明。
四、綜上所述，被告丙○○及被告甲○○為常業詐欺犯，其屬於無法律上之原因受利
    益而致原告受損害，構成不當得利，金額如下：
    (1)詐騙得款六十八萬元。
    (2)利息一十一萬二千二百九十四元：自八十九年十月二十四日（即匯款日）起，
      至起訴狀遞送達之日止（即九十二年二月七日）之借款利息，依當時銀行利率
      為年息7.21%，期間共計二年又一０六天；當時是受被告詐欺而向銀行增加貸
      款六十八萬元以匯至澳門「東方先鋒公司」，利息當然亦是原告之損害，故被
      告之侵害行為與原告之損害間有相當因果關係。（680000x7.21%x(2+
      106/365)=112294）。
    合計七十九萬二千二百九十四元。
五、依民法第一九七條第二項規定：「損害賠償之義務人，因侵權行為受利益，致被
    害人受損害者，於前項時效完成後，仍應依關於不當得利之規定，返還其所受之
    利益於被害人。」。原告於發現被告並未實際從事外匯保證金交易，並察覺原告
    所匯美金二萬元遭被告等人詐欺，擅自以下單名義造成外匯保證金名義上虧損，
    被告受有六十八萬元之利益。原告就多次要求被告撤銷外匯保證金之買賣行為，
    並返還其保證金。被告行為已構成「無法律上之原因而受利益，致他人受損害者
    ，應返還其利益」不當得利。退萬步言，縱未撤銷，依法律效果準用說，原告仍
    得請求被告返還受領之價金。
六、基於不當得利返還請求權聲明：（審理卷第七四、二六頁）
    (1)被告應連帶給付原告七十九萬二千二百九十四元，及自起訴狀影本送達最後一
      名被告翌日起（即民國九十二年二月十八日）至清償日止，按年息百分之五計
      算之利息。
    (2)原告願供擔保，請准宣告假執行。
貳、被告答辯：
（壹）丙○○部分：（一、二見七六、七七頁，三至五見第一八至二０頁）
  一、原告起訴業已罹於侵權行為之二年短期消滅時效，應駁回原告之訴。被告不同
      意原告變更訴訟標的為不當得利返還請求權，但對於原告減縮金額沒有意見。
  二、被告並未符合不當得利之構成要件：
    (1)按因時效而免負義務，雖得認為受利益，但法律規定時效制度，其目的即在使
      受益人取得其利益，故除另有不當得利請求權與之競合之情形外，不能謂無法
      律上之原因而受利益。最高法院五十一年台上字第二八八一號判例著有明文。
    (2)惟被告並未從原告處獲致利益，原告所受之損害，亦與被告無直接因果關係：
    本件被告並未受有利益：原告所匯入之美金二萬元，係匯入澳門「東方先鋒公
      司」設於澳門匯豐銀行帳戶內（帳戶號碼：00000000000），此為刑事偵查、
      審判所一致認定，且為附帶民事起訴狀內第三頁所自承，自應認為真實。足見
      受有利益者乃係澳門之「東方先鋒公司」，而非被告。
    欠缺直接因果關係：承前所述，原告係將款項匯入澳門之「東方先鋒公司」，
      被告並未獲有利益，則原告所受損害與被告等均無關連，原告即不得向被告主
      張不當得利返還請求權。
  三、原告所稱被詐騙經過均與事實不符，被告全部予以否認。被告僅為「兆元行」
      登記名義之負責人，對實際業務、人事、財務之操作並不知悉，亦無替客戶逕
      行下單之情事：
    (1)本件係原告欲投資從事外匯保證金交易以賺取利潤，獲益與虧損本屬原告可預
      期之事，與被告之行為無任何關連。更何況被告僅為「兆元行」登記之負責人
      ，實際經營者乃為另一被告甲○○，被告並無實際參與之行為，被告對於「兆
      元行」當時是如何經營亦不瞭解，直到八十九年底甲○○陸陸續續與客戶發生
      糾紛，當時甲○○預感即將發生事情（亦即可能有檢調單位前來搜索、約談等
      ），因而開始教導被告如何應對檢調人員的約談，並稱按其所要求答案的回答
      即不會有事，且反覆對被告施以訓練、測驗，直到被告完全熟練為止。被告對
      甲○○之說詞也深信不疑，因此在刑事庭一開始審理時，也是照甲○○之要求
      的答案應訊，直至一審刑事判決結果，被告才恍然大悟遭矇騙利用，並已提起
      上訴請求救濟，詳如先前書狀所述。因此被告並未對原告施以詐術，更非甲○○之共犯，原告訴請被告與甲○○賠償，實屬誤解。
    (2)至於原告稱遭兆元行幹部逕行於原告之帳戶下單云云等，被告亦予以否認。事
      後據甲○○所稱，絕不可能有逕行下單之情事，何況帳戶的保管本來就是帳戶
      所有人（即本人）應自行保管，若沒有本人之授權，外人如何能知悉帳號而為
      下單，原告所稱遭逕自下單而產生虧損云云，顯與一般之日常生活經驗法則不
      符，並非實在。
  四、借款利息一十萬八千七百五十五元之部分，被告茲予以否認：
      原告所投資之六十八萬元是否確實為借款而來，原告並未舉證以實其說，且縱
      使原告有所借款，如何證明所借的款項就是前開投資的六十八萬。退步言之，
      縱使原告確實借款六十八萬元用於投資本件外匯保證金交易，然而其所支付之
      利息是本於原告與第三人之消費借貸契約（民法第四百七十四條以下）而產生
      ，不論最後法院認定被告有無詐欺之侵權行為，均與該利息之支出無關，原告
      起訴請求利息一十萬八千七百五十五元，顯屬無據。
  五、並聲明：(1)駁回原告之訴及假執行之聲請。(2)訴訟費用由原告負擔。(3)如受不
      利判決，請准供擔保免假執行。
（貳）甲○○部分：（未於最後言詞辯論期日到場，以往辯論意旨如後，見第三三至
      三六頁）
  一、原告係自願參加外匯保證金交易：
      原告主張兆元行以不實案例引誘其投資，並非實情；原告應舉證說明。且契約
      書已載明「風險告知」情事，原告不能推諉不知或判斷錯誤。兆元行職員亦無
      逕行為客戶下單情事，原告應指明行為人、時間、下單情形。而兆元行均交付
      日結單，絕無交易不明情事。
  二、原告於附帶民事起訴狀請求利息損失，亦不合理。
  三、並聲明：(1)駁回原告之訴及假執行之聲請。(2)如受不利判決，請准供擔保免假
      執行。
、本院得心證理由：
一、程序方面：
    (1)本件被告甲○○未於言詞辯論期日到場，核無民事訴訟法第三百八十六條各款
      所列情形，爰依原告之聲請，由其一造辯論而為判決。
    (2)原告於起訴時係以侵權行為損害賠償請求權為訴訟標的，言詞辯論中變更為民
      法第一百七十九條前段、第一百九十七條第二項不當得利返還請求權（見第七
      四、八三頁）；被告丙○○雖反對此一變更；但是本院認為變更訴訟標的對於
      被告防禦影響有限，且基礎事實相同，因而在九十三年九月十六日當庭裁定准
      予變更。
二、原告主張八十九年十月間，應徵為「兆元行」職員後，被告甲○○、丙○○對其
    上課並聲稱可以電話下單從外幣保證金交易買賣，甲○○、丙○○等人從旁鼓吹
    慫恿原告加入成為兆元行客戶，致原告陷於錯誤而訂約並於八十九年十月二十四
    日自彰化銀行忠孝東路分行匯款美金二萬元─相當新台幣六十八萬元，至澳門「
    東方先鋒公司」之澳門銀行帳戶內（帳號：00－000000－000號）一
    事，因而受有六十八萬元損害。被告不爭執匯款但一致否認詐欺。經調查：
    (1)被告二人對於丙○○登記為兆元行負責人、原告匯款二萬美金（折算為新台幣
      六十八萬元）至澳門東方先鋒公司帳戶，均不爭執。應認原告此二項主張係真
      正。
    (2)葉君雖辯稱僅係名義負責人，實際均由孫君負責經營云云；但是孫君並未支持
      葉君此一說法，況且登記為商號負責人涉及個人交易信用、形象、資金、日後
      所負擔民刑事責任等重大事項，葉君應已充分瞭解相關利弊得失才會同意擔任
      負責人。再者，兆元行於九十年三月二十七日遭搜索後，丙○○即對法務部調
      查局台北市調查處人員說明兆元行登報徵才、如何遊說應徵人員與澳門東方先
      鋒公司訂約、匯款至何處、及如何下單、退佣等從事外匯保證金業務之相關細
      節；對於調查人員提示當天所扣押物品，均能即刻辨明並說明其用途（見台灣
      台北地方法院檢察署九十年度偵字第一００一九號偵查卷第三頁至第五頁），
      足證丙○○對於兆元行之運作情形早有瞭解，並與孫君共同經營該商號。
    (3)再依葉君所提出兆元行營利事業登記證（見九十三年三月十八日言詞辯論期日
      所提出刑事上訴狀上證一），該商號並未獲准從事「外匯保證金」交易。葉君
      、孫君明知該商號未獲授權經營此部分業務，竟隱瞞此項訊息，已有可議。
    (4)經調取本院九十一年度訴字第一三四一號刑事案卷（第二審案號：台灣高等法
      院九十三年度上訴字第四三０號），台灣台北地方法院檢察署於九十一年九月
      二十七日以北檢茂得九十一偵一００一九字第四八二一五號函，請內政部警政
      署轉請澳門警方協助查明「東方先鋒公司」相關資料，查登記地址為南灣大馬
      路十五號金輝大廈十二樓；經澳門警方實地查訪，該址大廈屬於住宅用途，並
      無任何商業活動，亦無東方先鋒公司營業，或掛上有關東方先鋒公司之招牌，
      至於東方先鋒公司之登記資料，是從一九九八年尾或一九九九年頭成立，從事
      電腦軟件的出入口商業活動，但查無該公司何時結業及相關運作等情形（見右
      述偵卷第七八頁至第八十頁）。足證東方先鋒公司，事實上並不存在，且無任
      何實際從事外幣交易等商業活動之相關跡象。則甲○○要求乙○○等人與東方
      先鋒公司簽約，並匯款至東方先鋒帳戶內由其代為下單買賣外幣乙節，自屬虛
      偽，其以詐術致使原告匯款甚明。
    (5)再者，兆元行在彰化商業銀行忠孝東路分行開設帳戶，其開戶日期為八十九年
      八月三日，結清日期為九十一年二月五日，期間資金往來總筆數僅一百零四筆
      （八十九年三十八筆、九十年六十三筆、九十一年三筆），入帳部分扣除三筆
      銀行利息轉存後，僅有四筆轉存，餘均為現金存入，無任何一筆是電匯入帳，
      又不論是轉存或現存之存入金額均無十位及個位數之零頭，此有彰化商業銀行
      忠孝東路分行九十一年十月二十一日彰忠孝字第二一四０號函所附資料可稽（
      右述偵查卷第七十頁至第七六頁）。如確有外匯保證金匯交易退傭情事，則澳
      門將退佣金額匯入兆元行上開帳戶，理應會有多筆電匯記錄，且以美金換算成
      台幣亦理應有十位及個位數金額之零頭；然兆元行上開帳戶交易資料查無任何
      電匯記錄，入帳款項幾全為現金存入，且全無十位或個位數金額零頭已如前述
      ，足證並無外匯保證金交易，亦無退傭情形。被告二人分係兆元行負責人、高
      層幹部，數年來均對此情不聞不問，顯與常情不符；如非蓄意詐騙，何以致此
      ？
    (6)按民法第一百九十七條第二項規定，損害賠償之義務人，因侵權行為受利益，
      致被害人受損害者，於前項時效完成後，仍應依關於不當得利之規定，返還其
      所受之利益於被害人。同法第一百七十九條前段則規定，無法律上之原因而受
      利益，致他人受損害者，應返還其利益。被告二人既指定原告匯款至虛設之東
      方先鋒公司帳戶，致原告受損，顯以被告所掌控帳戶受領利益，原告自得請求
      被告返還此部分不當得利。
    (7)至於原告主張貸款六十八萬元因而支付利息一十一萬二千二百九十四元；但未
      舉證證明以貸款一事，縱始原告確有貸款，亦與本件受騙匯款並無相當因果關
      係，此部分不生不當得利問題。
    因此，原告所得主張不當得利為六十八萬元（不當得利並無相當於民法第一百八
    十五條連帶賠償責任，故被告二人並無連帶債務，併此說明。）
三、原告依據民法第一百九十七條第二項、第一百七十九條前段不當得利返還請求權
    提起本訴，請求被告給付六十八萬元及自起訴狀繕本送達最後一名被告次日起（
    即民國九十二年二月十八日）至清償日止，按年息百分之五計算之利息，合於法
    律規定，應予准許。超過部分為無理由，應予駁回。
四、原告與丙○○陳明願供擔保以代釋明，聲請宣告假執行或免為假執行，經核原告
    勝訴部分，合於法律規定，爰分別酌定相當之擔保金額宣告之；並就甲○○部分
    依職權宣告供擔保免為假執行。原告其餘假執行之聲請，因訴之駁回而失所依據
    ，不予准許。
五、因本案事證已臻明確，雙方其餘主張陳述及所提之證據，均毋庸再予審酌，附此
    說明。
六、綜上所論，原告之訴為一部有理由，一部無理由，第七十九條、第八十五條第一
    項、第三百八十五條第一項前段、第三百九十條第二項、第三百九十二條第二項
    ，判決如主文。（一、二審訴訟費用係指法院所收取費用與登報費用，不含律師
    費等費用。）
中　　　華　　　民　　　國　　九十三　　年　　　九　　　月　　二十三　　日
                                    民事第二庭法官    吳燁山
右為正本係照原本作成。
如對本判決不服，應於送達後廿日內，向本院提出上訴狀（應按對方人數提出影本，
免附郵票）。並按民事訴訟法第七十七條之十六、之十三、台灣高等法院九十二年八
月六日（九二）院田文公字第０三０二八號函（逾十萬元之部分，均提高十分之一之
裁判費）繳納上訴費；計算公式可自司法院網站之「民事事件新制徵收費用標準」閱
覽、下載。
民事訴訟法第三百九十二條：
  法院得宣告非經原告預供擔保，不得為假執行。
  法院得依聲請或依職權，宣告被告預供擔保，或將請求標的物提存而免為假執行。
  依前項規定預供擔保或提存而免為假執行，應於執行標的物拍定、變賣或物之交付
  前為之。
中　　　華　　　民　　　國　　九十三　　年　　　九　　　月　　二十三　　日
                                            書記官    柯月英
